臺灣臺北地方法院民事裁定
111年度消債更字第86號
聲  請  人  
即  債務人  王式義  

代  理  人  黃匡麒律師(法扶律師)   
相  對  人  
即  債權人  花旗(台灣)商業銀行股份有限公司


法定代理人  莫兆鴻  
相  對  人  
即  債權人  遠東國際商業銀行股份有限公司
                      設臺北市○○區○○○路0段000號00、00樓
法定代理人  侯金英  


相  對  人  
即  債權人  元大商業銀行股份有限公司
                      設臺北市○○區○○○路0段00號0、0、0、0樓及00號0、0樓、0樓之0、0樓、0樓
法定代理人  翁健    
相  對  人  
即  債權人  台新國際商業銀行股份有限公司

法定代理人  尚瑞強  


相  對  人  
即  債權人  均和資產管理股份有限公司

法定代理人  朱佑宗  
代  理  人  陳怡穎  

相  對  人  
即  債權人  元大國際資產管理股份有限公司


法定代理人  宋耀明  
相  對  人  
即  債權人  滙誠第一資產管理股份有限公司

法定代理人  莊仲沼  


相  對  人  
即  債權人  良京實業股份有限公司

法定代理人  平川秀一郎

上列聲請人聲請消費者債務清理事件，本院裁定如下：
    主  文
債務人王式義自民國一百一十一年四月二十九日上午十一時起開
始更生程序。
命司法事務官進行本件更生程序。
    理  由
一、按債務人不能清償債務或有不能清償之虞者，得依本條例所
    定更生或清算程序，清理其債務；債務人對於金融機構負債
    務者，在聲請更生或清算前，應向最大債權金融機構請求協
    商債務清償方案，或向其住、居所地之法院或鄉、鎮、市、
    區調解委員會聲請債務清理之調解，消費者債務清理條例（
    下稱消債條例）第3條、第151條第1項分別定有明文。揆諸
    消債條例之立法目的，乃在於使陷於經濟上困境之消費者，
    得分別情形利用更生或清算程序清理債務，藉以妥適調整債
    務人與債權人及其他利害關係人之權利義務關係，保障債權
    人之公平受償，並謀求消費者經濟生活之更生機會，從而健
    全社會經濟發展（消債條例第1條參照）。準此，債務人若
    有不能清償債務或有不能清償債務之虞，且客觀上並無濫用
    更生或清算程序之情事，自應使其藉由消費者債務清理條例
    所定程序以清理債務。次按法院開始更生程序之裁定，應載
    明其年、月、日、時，並即時發生效力；法院開始更生或清
    算程序後，得命司法事務官進行更生或清算程序，必要時得
    選任律師、會計師或其他適當之自然人或法人1人為監督人
    或管理人，消債條例第45條第1項、第16條第1項亦有明定。
二、本件債務人主張：其積欠債權人債務共計新臺幣（下同）22
    6萬9,071元，因無力清償，於消債條例施行後，曾向本院對
    債權人申請債務前置調解，惟債務人無法負擔債權人提出之
    清償條件，是調解不成立，故債務人顯有不能清償債務情事
    ，爰依法聲請更生等語。
三、經查：
  ㈠債務人前有不能清償債務之情事，於民國110年9月28日向本
    院聲請消債條例前置調解，經本院以110年度北司消債調字
    第428號聲請調解事件受理在案，惟雙方無法達成協議，於1
    10年5月14日調解不成立，有調解不成立證明書在卷可參（
    見北司消債調卷第72頁，下稱調解卷），是本院自應綜合其
    目前全部收支及財產狀況，評估是否已達不能維持最低生活
    條件，而有「不能清償債務或有不能清償之虞」之情形。
  ㈡債務人主張任職於夜間保全，每月薪資約為3萬4,340元，業
    據其提出收入切結書、勞工保險被保險人投保資料表、108
    及109年度綜合所得稅各類所得資料清單在卷可稽（見調解
    卷第18至21頁）。因聲請人現仍任職夜間保全，所領每月收
    入約3萬4,340元薪資自屬聲請人之固定收入，是本院即以債
    務人所受領每月薪資收入3萬4,340元，作為債務人清償能力
    之依據。
  ㈢按債務人聲請更生或清算時所提財產及收入狀況說明書，其
    表明每月必要支出之數額，與本條例第64條之2第1項、第2
    項規定之認定標準相符者，毋庸記載原因、種類及提出證明
    文件；債務人必要生活費用，以最近一年衛生福利部或直轄
    市政府所公告當地區每人每月最低生活費1.2倍定之。受扶
    養者之必要生活費用，準用第1項規定計算基準數額，並依
    債務人依法應負擔扶養義務之比例認定之；按因負擔扶養義
    務而不能維持自己生活者，免除其義務。但受扶養權利者為
    直系血親尊親屬或配偶時，減輕其義務，消費者債務清理條
    例施行細則第21條之1第3項、消債條例64條之2第1、2項、
    民法第1118條定有明文。查債務人主張其目前每月個人生活
    必要支出2萬元及扶養其母親5,000元等情，業據其提出母親
    李梅芳108、109年度綜合所得稅各類所得清單及全國財產稅
    總歸戶財產查詢清單、全戶戶籍謄本附卷可佐（見本院卷第
    97頁至第103頁，調解卷第22頁至第23頁）。就債務人主張
    個人生活必要支出2萬元部分，因債務人與母親同住於臺北
    市中山區，其主張個人生活必要支出未逾衛生福利部公告臺
    北市110年度最低生活費標準1萬7,668元之1.2倍，是債務人
    主張其個人生活必要支出2萬元部分，足堪採信。
  ㈣就母親李梅芳扶養費部分，本院審酌李梅芳為19年11月7日生
    ，現年92歲，且設籍在臺北市中山區，有其戶籍謄本在卷可
    稽。又依李梅芳108、109年度綜合所得稅各類所得資料清單
    所示所示(見本院卷第49頁至第52頁)，李梅芳於109年間領
    有股票營利所得3萬2,407元、銀行利息所得合計7萬2,430元
    ，合計所得10萬4,837元，即平均每月收入8,736元（計算式
    ：10萬4,837元÷12月≒8,736元），再衡酌李梅芳於109年間
    有銀行利息所得7萬2,430元，以109年臺灣銀行之定期儲蓄
    存款3年期機動年利率0.865％計算，於各銀行之存款本金約
    為837萬3,410元（計算式：7萬2,430元÷0.865％≒837萬3,410
    元）及名下有公告現值合計約453萬之不動產共2筆及持有多
    筆股票，顯見李梅芳確有相當資金投資於證券市場並藉以營
    利，非無資力或無謀生能力之人，更難認有何不能維持其生
    活之情形，核無受聲請人扶養之必要，則聲請人主張每月須
    支出母親李梅芳扶養費部分，不應准許。
　㈤準此，債務人每月生活必要支出為2萬元，而債務人目前每月
    收入3萬4,340元扣除生活必要支出後，雖餘1萬4,340元（計
    算式：3萬4,340元-2萬元=1萬4,340元），惟據債務人之財
    團法人金融聯合徵信中心查詢當事人綜合信用報告回覆書、
    債權人陳報狀所載（見調解卷第14頁至第16頁、第39頁、第
    48頁、第49頁、第61頁、第63頁，元大國際資產管理股份有
    限公司及良京實業股份有限公司部分暫以債務人所陳報債權
    人清冊金額計算），債務人積欠花旗(台灣)商業銀行股份有
    限公司等8名債權人債務317萬7,591元，倘以其每月所餘1萬
    4,340元清償，尚須18年多始得清償完畢（計算式：317萬7,
    591元÷1萬4,340元÷12月≒18.4年），遑論前開債務仍須另行
    累計每月高額之利息及違約金，債務人每月得用以償還債務
    之數額顯然更低，尚待支付之債務總額應屬更高，其還款年
    限顯然更長，實有違消債條例協助債務人重建更生之立法本
    意。此外，債務人名下除玉山銀行存款573元、彰化銀行存
    款531元、中國信託銀行存款462元、聯邦銀行存款2元、109
    年出廠車牌號碼000-0000號三陽機車1部、力鵬企業股份有
    限公司股票247股、大同股份有限公司20股、遠東百貨股份
    有限公司208股外，無其他財產，有玉山銀行存摺影本、彰
    化銀行存摺影本、中國信託銀行存摺影本、聯邦銀行存摺影
    本、全國財產稅總歸戶財產查詢清單、群益證券證券存摺影
    本、機車行車執照、機車估價單附卷可稽（見本院卷第53頁
    至第93頁、第169頁、調解卷第17頁）。是本院審酌債務人
    之財產、信用、勞力及生活費用支出等狀況，堪認債務人客
    觀上經濟狀況已有不能清償債務之虞，而有藉助更生制度調
    整其與債權人間之權利義務關係而重建其經濟生活之必要。
四、綜上所述，債務人係一般消費者，其對已屆清償期之債務有
    不能清償之虞，且其無擔保或無優先權之債務未逾1,200萬
    元，復未經法院裁定開始清算程序或宣告破產，又查無消債
    條例第6條第3項、第8條或第46條各款所定駁回更生聲請之
    事由存在，則債務人聲請本件更生，即屬有據，爰裁定如主
    文，並命司法事務官進行本件更生程序。
五、至債務人於更生程序開始後，應另提出足以為債權人會議可
    決或經法院認為公允之更生方案以供採擇，俾免更生程序進
    行至依消債條例第61條規定應行清算之程度；而司法事務官
    於進行本件更生程序、協助債務人提出更生方案時，應依債
    務人之薪資變化、社會常情及現實環境衡量債務人之償債能
    力，並酌留其生活上應變所需費用，進而協助債務人擬定允
    當之更生方案，始符消債條例重建債務人經濟生活之立法目
    的，附此敘明。
六、依消債條例第11條第1項、第16條第1項、第45條，裁定如主
    文。
中　　華　　民　　國　　111 　年　　4 　　月　　29　　日
                  民事第二庭  法  官  林怡君
以上正本係照原本作成。
本裁定不得抗告。
本裁定已於111年4月29日上午11時公告。　
中　　華　　民　　國　　111 　年　　4 　　月　　29　　日
                              書記官  陳俐妙